【裁判字號】    86,重上,492
【裁判日期】    890929
【裁判案由】    債務不履行損害賠償
【裁判全文】
臺灣高等法院民事判決  八十六年度重上字第四九二號
    上  訴  人  丙○○
                癸○○
                甲○○
    共      同
    訴訟代理人  劉陽明律師
                陳璧秋律師
                胡鳳嬌律師
    被  上訴人  乙○○      住台北市大安區○○○路○段一一一號十二樓
    訴訟代理人  黃虹霞律師
                林發立律師
                鍾文岳律師
    被  上訴人  丁○○      住台北縣中和市○○路六三四之二號
                龍騰建設有限公司
                            設台北縣三重市○○路○段一四九號一樓
    兼右 一 人
    法定代理人   戊○○     住台北縣林口鄉○○路三四六巷二弄十四號
    右三人共同
    訴訟代理人  陳國雄律師
    複  代理人  林秋萍律師
                倪子修律師
    被  上訴人  己○○      住台北縣永和市○○路○段九十二巷七號
    訴訟代理人  周憲文律師
    複  代理人  金玉瑩律師
                蔡明和律師
    被  上訴人  庚○○      住台北縣永和市○○路○段九十二巷七號
                壬○○      住台北縣永和市○○路○段九十二巷七號
                辛○○      住台北縣永和市○○路○段九十二巷七號
    兼  右一人
    法定代理人  子  ○      住台北縣永和市○○路○段九十二巷七號
    右五人共同
    訴訟代理人  卓忠三律師
    複  代理人  李漢中律師
右當事人間請求債務不履行損害賠償事件，上訴人對於中華民國八十六年九月三十日
台灣板橋地方法院八十五年度重訴字第一九四號第一審判決提起上訴，本院判決如左
：
    主      文
原判決關於駁回上訴人給付後開第二項之訴部分與該部分假執行之聲請，暨訴訟費用
之裁判均廢棄。
被上訴人戊○○應分別給付上訴人曾月玲、癸○○及甲○○新台幣拾貳萬陸仟捌佰
捌拾元、壹佰零肆萬仟壹佰零貳元及肆拾壹萬貳仟肆佰陸拾伍元，及各自民國八十
五年九月十一日按年息百分之五計算之利息。
其餘上訴駁回。
第一、二審訴訟費用由被上訴人戊○○負擔三分之一，由上訴人曾月玲、癸○○及甲
○○分別負擔六分之一、三分之一及六分之一。
本判決第二項於上訴人曾月玲、癸○○及甲○○分別提供新台幣壹拾壹萬元、拾伍
萬元及壹拾肆萬元之擔保後，得予假執行；惟被上訴人戊○○於假執行程序實施前，
分別為上訴人曾月玲、癸○○及甲○○預供新台幣拾貳萬陸仟捌佰捌拾元、壹佰零
肆萬仟壹佰零貳元及肆拾壹萬貳仟肆佰陸拾伍元，得免予假執行。
其餘假執行聲請駁回。
    事      實
甲、上訴人方面：
一、聲明：求為判決：(一)原判決廢棄。(二)被上訴人等應連帶給付上訴人癸○○新台幣
    （下同）二百萬元、上訴人甲○○一百萬元、上訴人丙○○一百萬元，及均自起
    訴狀繕本送達翌日起至清償日止按年息百分之五計算之利息。(三)上訴人願供擔保
    請准宣告假執行。
二、陳述：除與原判決記載相同者，茲引用之外，補稱：(一)系爭社區之住戶劉瑞徵最
    早取得台北市結構工程工業技師公會之鑑定報告係在「八十三年四月十二日」，
    鑑定報告之內容其後經披露後，上訴人始陸續風聞房屋為海砂屋之嫌，則上訴人
    於八十五年四月十一日提起本訴，自未罹於時效消滅。(二)混凝土氯離子之檢測縱
    係於八十四年以後始有限制規定，然此無減於被上訴人之瑕疵擔保責任，系爭房
    屋之設計強度係為「二一０ｋｇ／ｃ㎡」，依建築技術規則建築構造編第六章混
    凝土構造之第四節耐震設計之特別規定中第四０八條耐震要求亦規定為「二一０
    ｋｇ／ｃ㎡」，而系爭房屋之抗壓強度經送請中華民國建築技術學會鑑定後，認
    低於一七八．五ｋｇ／ｃ㎡，且認「氯離子含量偏高超過規定時，對混凝土產生
    影響，會降低其抗壓強度」，其不符契約及法令預定效用，具有減少其通常效用
    或契約預定效用之瑕疵甚明。(三)系爭房屋除了有混凝土剝落、鋼筋外露之現實積
    極損害外，並受有「交易性價值貶損」之消極損害，又系爭房屋之受損情形，事
    實上無法為全面之修補，且損害之情形尚會與日俱增陸續發生，中華民國建築技
    術學會就系爭房屋價值減損多少之鑑定，僅係就修繕之費用概括估驗，而未就交
    易性貶值及未來之損害預估在內，實不足以反應上訴人所受積極、消極及未來之
    損害，其鑑定金額顯然過低。
乙、被上訴人方面：
一、聲明：求為判決：(一)駁回上訴。(二)如受不利判決，被上訴人願供擔保請准宣告免
    予假執行。
二、陳述：
  (一)被上訴人戊○○部分：除與原判決記載相同者，茲引用之外，補稱：縱認被上訴
    人應負物之瑕疵擔保責任，亦僅止於修補瑕疵義務。
  (二)被上訴人丁○○及龍騰建設有限公司部分：與原判決記載相同者，茲引用之。
  (三)被上訴人己○○、壬○○、庚○○、辛○○、簡欸部分（下稱己○○等人）：除
    與原判決記載相同者，茲引用之外，補稱：1.損害賠償以回復原狀為原則，而中
    華民國建築技術學會鑑定結果認為系爭房屋可以修補，且費用不高，並非不能回
    復原狀或顯有重大困難；系爭房屋之建商戊○○亦對系爭房屋予以修補，並無拒
    絕修復之情事，是上訴人逕行請求金錢賠償，實非適法。2.台灣省土木技師工會
    及中華民國建築技術學會兩鑑定單位之抗壓強度測試結果不同，但兩鑑定單位之
    最終鑑定結論均判定系爭建物「安全無慮」，因此並無上訴人所謂系爭房屋結構
    安全堪慮致生公共危險之情事。
  (四)被上訴人乙○○部分：除與原判決記載相同者，茲引用之外，補稱：1.中華民國
    建築技術學會（八七）建技字第五九三號鑑定報告中記載「其混凝土強度略低，
    係受氯離子含量偏高之影響，幸本標的物為五樓之鋼筋混凝土結構，其磚牆對地
    震應有補強之功能；構造之安全依分析方法對其強度予以評估，台灣省土木技師
    公會（八四）省土木技字第二五０九號及第三三六三號鑑定報告書判定『安全無
    慮』應無誤。」亦足資證明被上訴人並無任何故意過失。2.目前國內已成功研發
    混凝土中氯離子含量偏高結構物的防蝕處理技術，可以「電化學去鹽法」去除混
    凝土中的氯離子，可以「陰極防蝕法」使混凝土中的氯離子不再與鋼筋發生化學
    反應等等具體的防蝕處理方法將可有效避免混凝土中氯離子含量偏高所造成的損
    害。
      理      由
一、上訴人主張被上訴人龍騰股份有限公司（下稱龍騰公司）、戊○○、丁○○、被
    上訴人己○○等人之被繼承人蔡斌夫與地主王壬癸等三十三人訂有合建契約，由
    被上訴人戊○○、乙○○分任起造人、建築師，共同興建坐落台北縣五股鄉○○
    路○段一五五巷十九弄之明日世界社區，民國七十八年間上訴人曾月玲、癸○○
    及甲○○分別自起造人及出賣人即被上訴人戊○○受讓右開十九弄十二號一樓、
    廿八號一及二樓（癸○○二戶）、三十號一樓房屋所有權，惟自八十三年間上訴
    人等人陸續發現居住房屋牆壁龜裂，水泥剝落，建築物鋼筋嚴重受到腐蝕現象，
    經委請台北市結構工程工業技師公會鑑定結果，發現該房屋於建造時，除故意使
    用不合規定氯離子含量過高之海砂外，系爭房屋結構之混凝土抗壓強度不足，導
    致房屋結構安全堪慮，危害上訴人生命財產。本件因被上訴人戊○○為系爭建物
    之起造人及出賣人，應負債務不履行及侵權行為損害賠償責任；被上訴人乙○○
    係建築師系爭建物之設計監造人，就建築材料規格及品質責任未盡監督之責，應
    負侵權行為責任；被上訴人龍騰公司、丁○○及己○○等人（蔡斌夫之繼承人）
    為系爭建物之合建者，亦應負共同侵權行為之責任，爰本於債務不履行及共同侵
    權行為之法律關係，訴請被上訴人連帶賠償上訴人癸○○二百萬元、上訴人甲○
    ○一百萬元、上訴人丙○○一百萬元及法定利息。
    被上訴人則以上開給付瑕疵並非不能補正，且一經上訴人通知即予修補，足認被
    上訴人等亦有修補上開瑕疵之誠意，且依建築師公會所做鑑定報告，該標的物結
    構體承載能力尚能符合規定且無崩塌之虞，台灣省土木技師工會及中華民國建築
    技術學會兩鑑定單位之抗壓強度測試結果雖不同，但兩鑑定單位之最終鑑定結論
    均判定系爭建物「安全無慮」，因此並無上訴人所謂系爭房屋結構安全堪慮致生
    公共危險之情事等語，資為抗辯。
二、上訴人主張之上揭事實，經提出土地合建契約書、台北縣政府工務局使用執照、
    房屋買賣契約書、台北市結構工程技師工會鑑定結果、自訴狀、鳴聯工程顧問股
    份有限重建工程估價表、龍騰公司變更登記事項卡、蔡斌夫繼承一覽表及戶籍謄
    本及所有權狀等影本為證。上訴人主張被上訴人戊○○為系爭建物之起造人及出
    賣人，應負債務不履行及侵權行為損害賠償責任；被上訴人乙○○係建築師系爭
    建物之設計監造人，就建築材料規格及品質責任未盡監督之責，應負侵權行為責
    任；被上訴人龍騰公司、丁○○及己○○等人（蔡斌夫之繼承人）為系爭建物之
    合建者，亦應負共同侵權行為之責任云云。被上訴人則以渠等並無侵權行為，以
    及上訴人所受之損害並非不能修補，上訴人直接請求金錢之損害賠償為無理由等
    情，否認其應負損害賠償責任。爰審究如次：
  (一)按因故意或過失，不法侵害他人之權利者，負損害賠償責任。民法第一百八十四
    條定有明文。是以如行為人並無故意或過失，縱被害人受有損害，被害人仍不得
    對行為人主張侵權行為。查系爭上訴人所有之房屋經本院勘驗結果如次：1.十二
    號一樓丙○○部分：天花板有以木板隔著（裝潢），拆下天花板一小塊，見到天
    花板有以鐵皮包著混凝土，看不到混凝土，而房間樑柱有細裂痕。2.三十號一樓
    甲○○部分：(1)客廳、房間天花板有凸拱起痕跡。(2)客廳、房間天花板也有以塑
    鋼土修補痕跡。(3)客廳一再敲開天花板，有一小塊是白色塑鋼土，有一部分則為
    空的，且見到混凝土。3.二十八號一樓癸○○部分：(1)客廳旁一間店面（空的）
    之天花板（未裝潢）有凸拱起來及脫落裂痕。(2)客廳、房間天花板以木板裝潢所
    以看不出有瑕疵之部分（見本院卷(一)第一二九至一三０頁）。而曾月玲及甲○○
    所有之右開房屋經本院會同中華民國建築技術學會派員鑑定（上訴人癸○○部分
    因已裝璜，拒絕繳費而未經鑑定），該會於八十七年十一月廿七日所完成之鑑定
    報告書（下稱鑑定報告(一)）表示此二房屋「經核其保護層厚度尚符規定，而由於
    含氯量偏，致有混凝土剝落及鋼筋外露情形。查本標的物係建於民國七十七年，
    而含氯量檢測要點ＣＮＳ規範（ＣＮＳ一三四五六）係於民國八十四年元月四日
    公佈，故無避免可能。」（見鑑定報告(一)第三頁）由是可認被上訴人等所建之系
    爭房屋所使用之混凝土固有瑕疵，但由於此一瑕疵，在系爭房屋七十七年間興建
    時，尚無法定之檢測標準，難以測定，自難認被上訴人有以瑕疵混凝土來興建系
    爭房屋之故意或過失，依上開說明，上訴人縱受有損害，仍不得對被上訴人等主
    張侵權行為責任。
  (二)次按物之出賣人對於買受人，應擔保其物依民法第三百七十三條之規定危險移轉
    於買受人時無滅失或減少其價值之瑕疵，亦無滅失或減少其通常效用或契約預定
    效用之瑕疵。為同法第三百五十四條所明定。查系爭房屋之設計強度係為「二一
    ０ｋｇ／ｃ㎡」，為兩造不爭之事實，依建築技術規則建築構造編第六章混凝土
    構造之第四節耐震設計之特別規定中第四０八條耐震要求亦規定為「二一０ｋｇ
    ／ｃ㎡」，而系爭房屋之抗壓強度經中華民國建築技術學會鑑定，低於一七八．
    五ｋｇ／ｃ㎡，且認「氯離子含量偏高超過規定時，對混凝土產生影響，會降低
    其抗壓強度」（見鑑定報告(一)第四至第五頁），再以鑑定人所拍攝之上訴人曾月
    玲及甲○○二人之房屋現狀之照片（見鑑見報告(一)第四─五至四─十四頁）以及
    本院對系爭上訴人三人所有之房屋所為之上開勘驗結果以觀，系爭房屋之出賣人
    即被上訴人戊○○所交付上訴人三人之房屋顯有減少其價值，以及減少其通常效
    用或契約預定效用之瑕疵，殆無疑義。從而上訴人主張被上訴人戊○○對其應負
    債務不履行之責任，要無不合。
  (三)上訴人得本於債務不履行之法律關係向被上訴人戊○○請求損害賠償，關於其所
    損害賠償之範圍，上訴人雖主張系爭房屋除了有混凝土剝落、鋼筋外露之現實積
    極損害外；並受有「交易性價值貶損」之消極損害，例如：上訴人癸○○雖已於
    訴訟中而將其所有之成泰路一段一五五巷十九弄二十八號一、二樓房屋賣出，然
    其出售價值因此受有貶損（按：附近建物每坪出售價格自一三．０九萬元至一五
    ．０八萬元而不等，然上訴人癸○○僅以每坪八．六五萬元而出售），受有消極
    損害云云。並提出上訴人癸○○出售其所有系爭房屋之買賣契約書及其他人之不
    動產買賣契約書為證（本院外放證物）。然房屋出售之價位常因坐落地點、建材
    、市場景氣度、買受人之需求度等，不一而足，上訴人徒以附近建物之售價來計
    算其主張「交易性價值貶損」之消極損害，即難憑採。查系爭房屋之瑕疵，依中
    華民國建築技術學會之鑑定，並非不能修補，其所建議之修補方法為：「(一)以震
    動之方法令有鋼筋銹蝕之版底混凝土脫落，再以環氣樹脂砂漿粉刷二度。(二)樑柱
    裂紋處，建議以 EPOXY均壓填灌。(三)若上述補修工作有困難，則可依目前台灣現
    有之各種消除氯離子之方法予以改善。」（見鑑定報告(一)第五頁）而鑑定人林平
    昇於本院證稱「我們認為打含氧素進去，再二度以環氧樹脂砂漿粉刷等，可以修
    補混凝土脫落、鋼筋生鏽等狀況。」、「一般鋼筋混凝土建物耐用年限為六十年
    。（系爭建物使用年限）．．．維護好則有可能達六十年。」（見本院卷(一)第二
    二五至二二六頁）而其結構補強費用，依鑑定報告書附件八所載，曾月玲部分為
    十四萬六千四百八十元，甲○○部分為十九萬一千四百六十元，上訴人癸○○房
    屋部分固未經鑑定修補費用，但依本院上開認定之事實，其房屋現狀既未必較曾
    月玲等二人為佳，亦應加以修補，始得回復，亦足認定，參酌新修正民事訴訟法
    第二百二十二條第二項規定：「當事人已證明受有損害而不能證明其數額或證明
    顯有重大困難者，法院應審酌一切情況，依所得心證定其數額。」之意旨，本院
    認為以依上訴人曾月玲房屋部分之鑑定標準計算其修復費用為當（因依附表所示
    之每平方公尺修復單價計算，曾月玲部分為一千九百十一元，甲○○部分為二千
    零三十九元，以較少之曾月玲部分作為基準，對被上訴人戊○○較為公平），經
    計算結果，其修復費用為四十六萬七千三百九十二元。而依新修正之民法第二百
    十三條第一、三項之規定，負損害賠償責任者，除法律另有規定或契約另有訂定
    外，固應以回復他方損害發生前之原狀。但債權人得請求支付回復原狀所必要之
    費用，以代回復原狀。是本件自應認上訴人得直接向被上訴人戊○○請求此部分
    之費用。又此等修補乃在維持系爭建物之耐用度，回復其應有之通常效用，自不
    生折舊扣減之問題，併敘明之。其次，在上開鑑定後，本院依上訴人之請求再函
    請中華民國建築技術學會，就上訴人所稱之交易性價值貶損加以鑑定，該會於八
    十九年五月十七日完成之鑑定報告書（下稱鑑定報告(二)）表示其僅能就系爭房屋
    之建造工程減損予以鑑定，而其所鑑定系爭三位上訴人房屋之建造工程減損價值
    （經扣除折舊）如附表所示（詳鑑定報告(二)第七頁）。被上訴人戊○○抗辯縱認
    其應負物之瑕疵擔保責任，亦僅止於修補瑕疵義務云云，要無可取。依上所述，
    上訴人丙○○、癸○○及甲○○所分別得向被上訴人戊○○請求之金額，為三十
    二萬六千八百八十元、一百零四萬三千一百零二元及四十一萬二千四百六十五元
    （計算式詳附表所示）。
三、綜上所述，本件上訴人主張被上訴人應負共同侵權行為責任，無可採取，惟其主
    張被上訴人戊○○應負債務不履行責任，為有理由。關於其請求被上訴人戊○○
    應賠償上訴人丙○○、癸○○及甲○○之金額，分別在三十二萬六千八百八十元
    、一百零四萬三千一百零二元及四十一萬二千四百六十五元，及各自起訴狀繕本
    送達翌日即八十五年九月十一日起至清償日止按年息百分之五計算之利息部分之
    範圍，為有理由，逾上開部分及對其於被上訴人之請求，為無理由。原審關於應
    准許上訴人請求之部分，駁回上訴人之請求及其假執行之聲請，即有未合，上訴
    人求為廢棄改判，委無不合，至應駁回上訴人其餘請求之部分，其理由容有部分
    不同，結論尚無不合，仍可維持，上訴人求為廢棄改判，不能准許。
四、本判決第二項所命給付部分，上訴人及被上訴人戊○○分別陳明願供擔保請准、
    免假執行之宣告，核無不合，爰分別酌定相當擔保金額宣告之，至上訴受敗訴判
    決部分，其假執行之聲請亦失所依據，爰予駁回。
五、本案事證已臻明確，兩造其餘主張陳述及所提之證據，本院經審酌於判決結果不
    生影響，爰不一一論列，附此敘明。
據上論結，本件上訴為一部有理由，一部無理由，依民事訴訟法第四百五十條、第四
百四十九條第一、二項、第七十九條但書、第三百九十條第二項、第三百九十二條、
第四百六十三條，判決如主文。
中      華      民      國    八十九    年      九      月    二十九    日
                                民事第十五庭
                                    審判長法  官  蔡    燉
                                          法  官  李  錦  美
                                          法  官  蘇  芹  英
右正本係照原本作成。
如不服本判決，應於收受送達後二十日內向本院提出上訴書狀，其未表明上訴理由者
，應於提出上訴後二十日內向本院補提理由書狀（均須按他造當事人之人數附繕本）
上訴時應提出委任律師或具有律師資格之人之委任狀；委任有律師資格者，另應附具
律師及格證書及釋明委任人與受任人有民事訴訟法第四百六十六條之一第一項但書或
第二項（詳附註）所定關係之釋明文書影本。
中      華      民      國    八十九    年      十      月      三      日
                                          書記官  于      誠
附註：
民事訴訟法第四百六十六條之一（第一項、第二項）：
對於第二審判決上訴，上訴人應委任律師為訴訟代理人。但上訴人或其法定代理人具
有律師資格者，不在此限。
上訴人之配偶、三親等內之血親、二親等內之姻親，或上訴人為法人、中央或地方機
關時，其所屬專任人員具有律師資格並經法院認為適當者，亦得為第三審訴訟代理人
。


司法院資訊處製作；財團法人民間司法改革基金會備份。
